【裁判字號】    89,訴,30
【裁判日期】    890809
【裁判案由】    違反槍砲彈藥刀械管制條例
【裁判全文】
臺灣臺東地方法院刑事判決                            八十九年度訴字第三號
    公  訴  人  臺灣台東地方法院檢察署檢察官
    被      告  乙○○
    指定辯護人  本院公設辯護人甲○○
右列被告因違反槍砲彈藥刀械管制條例案件，經檢察官提起公訴（八十八年度偵字第
二九六九號），本院判決如左：
    主  文
乙○○未經許可，寄藏炸彈，處有期徒刑伍年，併科罰金新臺幣貳萬元，罰金如易服
勞役，以參佰元（即新臺幣玖佰元）折算壹日。
美制ＭＫ２手榴彈壹枚、改造玩具手槍槍管（半成品）壹支、槍機身（半成品）壹支
、改造彈殼肆顆、滑套貳個、護進彈簧壹支、護木片貳片、插梢貳支、彈匣壹個，均
沒收。
    事  實
一、乙○○於民國八十七年九月間，在彰化縣溪湖鎮○○○○○道路，受名為「蘇文
    哲」之男子之託，受寄手提袋一只，內裝有具有殺傷力之美制ＭＫ２手榴彈一枚
    ，及改造玩具手槍槍管、槍機身（均為半成品）各一支、改造彈殼四顆、滑套二
    個、護進彈簧一支、護木片二片、插梢二支及彈匣一個，未經許可，寄藏炸彈一
    枚及槍枝之主要組成零件。八十八年二月十二日下午四時十分，因持有前述之物
    ，搭乘不知情之友人所駕駛之小客車，行經國道中山高速公路北上后里收費站前
    ，為警當場查獲，並扣押前述之違禁物。
二、案經內政部警政署公路警察局第三警察隊報請臺灣台中地方法院檢察署檢察官呈
    請臺灣高等法院檢察署檢察長，令轉臺灣台東地方法院檢察署檢察官偵查起訴。
理  由
一、訊據被告乙○○對於前述犯罪事實坦承不諱，核與其於警訊及偵查中所言大致相
    符，被告為警查獲時當場扣押如事實欄、主文所示之物，並有證人即與被告同車
    不知情之陳守烈、楊淑婷之警訊筆錄各一件附偵查卷足查，並有扣押如主文所示
    物品所載扣押物品清單三件附偵查卷足查，而被告所寄藏如主文所示之物品，其
    中手榴彈一枚具有殺傷力，有內政部警政  署刑事警察局八十八年三月十日刑偵
    五字第二０八五三號鑑驗通知書一件附偵查卷足證，其餘物品，槍管半成品一支
    、槍機身半成品一支、改造彈殼四顆、滑套二個、護進彈簧一支、護木片二片、
    插梢二支、彈匣一個，均屬改造玩具手槍之組成零件，有內政部警政署刑事警察
    局八十八年三月一日刑鑑字第一五三七一號鑑驗通知書一件附偵查卷足證，該鑑
    驗通知書雖未鑑定該等組成零件分具殺傷力，惟此乃槍枝零件之必然結論，需待
    該等零件組成槍枝後，始有具殺傷力之可能，無阻於該等物品屬改造玩具手槍之
    零件性質，尚無疑問。又該等物品業經內政部八十六年十一月二十四日（八六）
    內警字第八六七０六八三號函，以法規命令之性質，公告屬手槍、改造模型槍及
    其他各式槍砲之主要組成零件。是本案被告除自白寄藏之行為外，復有前述足為
    補強證據之人證、物證等證據附卷足證，被告寄藏炸彈一枚及槍枝之主要組成零
    件犯行，已堪認定，應予論罪科刑。
二、核被告所為係犯槍砲彈藥刀械管制條例第七條第四項之未經許可，寄藏炸彈罪，
    及同條例第十三條第四項之未經許可，寄藏改造槍枝主要組成零件罪，後者乃以
    立法將法益保護前置化，屬製造或持有槍枝之預備犯或危險犯性質，與前者保護
    之法益不同。被告以一寄藏行為，同時觸犯兩罪名，侵害數法益，屬想像競合犯
    ，應依刑法第五十五條前段之規定，從較重之槍砲彈藥刀械管制條例第七條第四
    項之罪處斷。爰審酌被告為本案行為之前數月甫因未經許可，製造子彈之罪，為
    法院判處徒刑之罪，有臺灣彰化地方法院八十六年度訴字第五七一號刑事判決書
    一件附卷足證，竟仍不知悔改，又接觸槍彈等違禁物之品行；被告犯罪之動機、
    目的係受朋友之託而寄藏；被告寄藏後尚未生實害結果，且未久即為警查獲之犯
    罪所生危害；犯罪後坦承犯行，犯後態度良好等一切情狀，從輕量處如主文所示
    本罪法定最低刑度，併科罰金新臺幣二萬元，並諭知易服勞役之折算標準。另查
    扣案如主文所示之物，為法令禁止持有之違禁物，應依刑法第三十八條第一項第
    一款規定，併予宣告均沒收。
三、末按犯槍砲彈藥刀械管制條例第十一條之罪，經判處有期徒刑者，應於刑之執行
    完畢或赦免後，令入勞動場所，強制工作，其期間為三年。八十六年十一月二十
    四日公布施行之槍砲彈藥刀械管制條例第十九條第一項定有明文。惟本院以為，
    本條項規定不問個案情節及行為人犯行情狀等差異性，亦不問對行為人有無預防
    矯治其社會危險性之必要，一律須宣付強制工作三年，剝奪司法機關就個別案件
    事實上之差異及立法目的，為合理之不同處理權限，而為不合理之機械式平等處
    置，顯有違憲法第七條所揭示之平等原則之虞。該條項業於八十七年十二月十八
    日經司法院大法官議決釋字第四七一號解釋，認為此規定限制其中不具社會危險
    性，不須另達成特別預防目的之受處分人的身體自由基本權利，所採取與所欲達
    成預防矯治之目的及所需程度，不合憲法第二十三條所定之比例原則，違憲部分
    不予適用。大法官並於同號解釋中進而宣示，犯槍砲彈藥刀械管制條例第十九條
    第一項所列舉之罪，仍得依個案情節符合比例原則部分，適用該條例宣告保安處
    分；至不符合（比例原則）部分而應宣告保安處分者，則仍由法院斟酌刑法第九
    十條第一項規定之要件，依職權為之（詳見司法院大法官議決釋字第四七一號解
    釋文及解釋理由書）。是本條項尚非全部違憲，而係適用上應以憲法比例原則為
    其不成文之必要要素為審查標準，如符比例原則，固得依本條項宣付強制工作三
    年；不符比例原則者，仍得視是否符合刑法第九十條第一項之規定，令入勞動場
    所，強制工作，期間為三年以下，附此敘明。是對本件被告是否為強制工作三年
    之宣告，仍應審酌本案及被告過去是否有犯罪習慣等情狀，斟酌憲法上之比例原
    則，以其派生之適當性、必要性（又稱侵害最小原則）及相當性（又稱狹義比例
    原則）等三個有位階順序之原則為審查標準，始得貫徹現代法治國家保障人身自
    由之基本原則。如無法通過比例原則之檢驗，即不得依本條項為強制工作三年之
    宣告，惟仍得審酌是否符合刑法第九十條第一項之規定，為期間三年以下之強制
    工作保安處分。
四、查本案被告，就強制工作之內容可使其習得某些技能言，雖尚難謂不適當；惟就
    必要性原則言，對於人身自由之處罰（包括保安處分如強制工作），如有多種手
    段可供適用時，應選擇對其侵害最小及可使其最易於回歸社會營正常生活者，查
    本案被告非無正當職業，且尚非使其為強制工作外，已無其他方法使為處罰及教
    化，本院對被告所處有期徒刑即同樣可達教化及預防之目的；最後，即使通過必
    要性原則之檢證，對被告為強制工作三年之處罰程度，顯與所欲達成之矯治目的
    間，不具有合理相當之比例關係，顯無法通過憲法比例原則之檢驗。爰不依槍砲
    彈藥刀械管制條例第十九條第一項之規定，宣告強制工作三年。至於依刑法第九
    十一條第一項為強制工作之宣告，須有犯罪之習慣或以犯罪為常業或因遊蕩或懶
    惰成習而犯罪者。立法上所以於保安處分中設立強制工作種類之目的，旨在對嚴
    重職業性犯罪及欠缺正確工作觀念或無正常工作因而犯罪者，強制其從事勞動，
    學習一技之長及正確之謀生觀念，使其日後重返社會，能適應社會生活。查被告
    前雖有犯罪之紀錄，惟依其所犯前案犯行，尚難謂其有犯罪之習慣等，是其不符
    前述條項之要件，甚為明顯。基於上述說明，被告尚無須付宣告強制工作三年或
    三年以下宣告之必要，爰不另為強制工作之宣告，附此敘明。
據上論斷，應依刑事訴訟法第二百九十九條第一項前段，槍砲彈藥刀械管制條例第七
條第四項、第十三條第四項，刑法第十一條前段、第五十五條、第四十二條第二項、
第三十八條第一項第一款，罰金罰鍰提高標準條例第二條，現行法規所定貨幣單位折
算新台幣條例第二條，判決如主文。
本案經檢察官丙○○到庭執行職務。
中    華    民    國      八十九      年      八        月      九      日
                                  臺灣臺東地方法院刑事庭
                                      法  官  錢  建  榮
右正本證明與原本無異。
如不服本判決，應於判決送達後十日內向本院提出上訴狀。（須附繕本）
「切勿逕送上級法院」
                                      書記官  林  建  成
中    華    民    國      八十九      年      八        月      十      日
修正後槍砲彈藥刀械管制條例第七條第四項：
未經許可，持有、寄藏或意圖販賣而陳列第一項所列槍砲、彈藥者，處五年以上有期
徒刑，並科新台幣壹仟萬元以上罰金。
修正後槍砲彈藥刀械管制條例第十三條第四項：
未經許可，持有、寄藏或意圖販賣而陳列第一項所列零件者，處六月以上五年以下有
期徒刑，併科新台幣三百萬元以下罰金。


司法院資訊處製作；財團法人民間司法改革基金會備份。
